臺灣高等法院臺南分院刑事判決　　　94年度上更(一)字第99號
上　訴　人
即　被　告　甲○○
選任辯護人　何永福律師（即扶助律師）
上列上訴人因家暴殺人未遂等案件，不服臺灣嘉義地方法院90
年度訴字第344號中華民國90年11月29日第一審判決（起訴案號
：臺灣嘉義地方法院檢察署90年度偵字第344號），提起上訴，
判決後，經最高法院第一次發回更審，本院判決如左：
    主  文
原判決關於甲○○燒燬現供人使用之住宅未遂、殺人未遂暨定應
執行刑部分均撤銷。
甲○○殺直系血親尊親屬，未遂，累犯，處有期徒刑拾貳年貳月
；又以加害生命、身體之事，恐嚇他人致生危害於安全，累犯，
處有期徒刑肆月，應執行有期徒刑拾貳年肆月。
甲○○被訴燒燬現供人使用之住宅未遂部分無罪。
    事  實
一、甲○○前因違反麻醉藥品管理條例案件，經臺灣嘉義地方法
    院先後於民國（下同）八十五年十二月三十一日及八十六年
    七月十七日，以八十五年度易字第二二三○號及八十六年度
    易字第五○○號判決，分別判處有期徒刑六月及五月確定，
    接續執行至八十七年四月二十三日，並於同年二月二十四日
    因縮短刑期假釋，於同年四月七日縮短刑期假釋期滿，以已
    執行論，仍不知悔改。
二、甲○○為丙○○三子，乙○○之弟，為家庭暴力防治法第三
    條第三、四款所定之家庭成員，又與陳登財為遠親關係，以
    叔父相稱。甲○○於九十年五月二十四日十九時三十分許，
    在嘉義縣六腳鄉灣北村八鄰二七四號住處內，因飲酒遭丙○○責罵，甲○○乃萌生殺人之犯意，預帶火柴盒一盒（內有
    十五枝火柴），隨丙○○步出屋外後，即自屋外牆角處，取
    出分裝有汽油之米酒瓶一瓶（起訴書誤載保特瓶），攜往住
    處前方丙○○之身旁，將汽油自丙○○之頭部淋下。復返回
    牆角處，另取一裝有汽油之米酒瓶一瓶，行近適在屋前之陳
    登財身旁，對陳登財稱：「財叔，你看看這是不是汽油」等
    語，隨即亦將汽油自陳登財頭部淋下。繼而貼近丙○○，另
    取出火柴盒一盒，拿火柴一枝點火未著，已著手於犯罪之實
    行而不遂，為丙○○警覺後，以手推開，並與陳登財閃避於
    旁，始倖免於難。甲○○則另基於恐嚇之犯意，走回丙○○
    、陳登財原站立處，再以火柴一枝引燃落於地面之汽油，並
    對陳登財恐稱：「要讓大家一起死」等語，致陳登財心生畏
    懼，而危害於安全。俟火燃盡後，警方據報趕抵現場，並扣
    得米酒瓶一瓶、火柴盒一盒（內有十三枝火柴棒）、燃燒過
    之火柴棒二枝、丙○○所有之襯衫、袖套各一件、陳登財所
    有襯衫一件等件。
三、案經丙○○訴由嘉義縣警察局朴子分局報由臺灣嘉義地方法
    院檢察署檢察官偵查起訴。
    理  由
甲、証據能力部分：
  (一)按被告以外之人於審判中有死亡之情形，其於檢察事務官、
    司法警察官或司法警察調查中所為之陳述，經證明具有可信
    之特別情況，且為證明犯罪事實之存否所必要者，得為證據
    ，刑事訴訟法第159條之3定有明文。查証人丙○○、陳登財
    業已死亡，業據被告辯護人陳明在卷（見本院更一審卷第六
    十一頁）。而觀之証人丙○○、陳登財警訊之指証，均指証
    被告當日確有潑灑汽油在彼等身上，點火柴，因閃避而未受
    傷，及將點燃之衣物丟擲在証人乙○○房間內床上等事實，
    且各該証人之警訊筆錄均係分別製作，並非同時製作該警訊
    筆錄（見警訊卷第三頁、第五頁），彼等所指情節又距案發
    時間最近，記憶最為清晰，自具有特別可信之情況，又係為
    証明被告放火或殺人等犯罪事實之存否所必要，揆之上開規
    定，自均得作為本件之証據，被告辯護人此部分所辯應予排
    除云云，尚無可採。
  (二)又按中華民國九十二年一月十四日修正通過之刑事訴訟法施
    行前，已依法定程序進行之訴訟程序，其效力不受影響，刑
    事訴訟法施行法第七條之三但書定有明文。查証人丙○○、
    陳登財二人於偵查中之証詞，均係刑事訴訟法施行前，依原
    有效之正當程序所為之証詞，且又無顯不可信之情況，亦均
    得作為本件之証據。
  (三)至於証人乙○○、郭美子警訊中之陳述，因與本件待証事實
    無關，又係審判外之陳述，均無特別可採為証據之情況，且
    被告辯護人既爭執上開証人警訊筆錄之証據能力，均應予排
    除。
乙、實體方面：
（甲）有罪部分：
一、訊據上訴人即被告永河矢口否認有何前開放火殺人等事實，
    辯稱【其沒有持裝有汽油之米酒瓶，倒在丙○○及陳登財頭
    上，丙○○及陳登財身上有汽油，可能是伊將汽油潑在地上
    時，不小心潑到的；也沒有將地上之汽油點燃】云云。
二、經查：
  (一)被告步出屋外後，以分裝汽油之米酒瓶，淋灑於証人丙○○
    及陳登財之頭上，再以火柴趨近丙○○身旁點火未著，為証
    人丙○○警覺後，以手推開，並與証人陳登財閃避於旁；被
    告乃又走回証人丙○○、陳登財原站立處，再以火柴一枝引
    燃落於地面之汽油，並對陳登財恐稱：「要讓大家一起死」
    等事實，業據証人即告訴人丙○○於警訊時指証：「甲○○
    以米酒空瓶內裝汽油朝我頭部潑灑」，「（問：甲○○將汽
    油潑灑你頭部後，以何物點燃汽油？有無傷害到你？）以火
    柴點燃。我發現甲○○點燃汽油後，馬上與陳登財兩人聯手
    將甲○○推開，此時地面之汽油也因甲○○的點燃而燃燒起
    來，而我與陳登財因閃避得宜，故未受傷」等語（詳警卷第
    三頁背面），與偵查中指稱：「昨晚七時左右，我回到家看
    到甲○○在門口喝酒，我就罵他二句，隨後甲○○就到房內
    與乙○○吵架。我勸阻不成，甲○○就將屋內東西亂丟，我
    說要報警，就走出外面，陳登財當時也在門口，我就看到甲○○從屋外牆壁邊拿一瓶米酒瓶子往我與陳登財頭上潑下去
    ，說了一句：『這是汽油嗎？』，就從身上拿出火柴準備要
    點火，我見狀就將甲○○推開，並與陳登財走到旁邊，甲○○則走回原處，以火柴引燃地上汽油，火燒了一陣子就熄了
    ，警察隨後就到了」等語一致（詳偵卷第十頁背面、第十一
    頁）。另證人即在場之陳登財於警訊時亦指稱：「於九十年
    五月二十四日十九時三十分，在嘉義縣六腳鄉灣北村八鄰二
    七四號遭甲○○以米酒空瓶、內裝汽油朝我頭部潑灑」，「
    （問：甲○○將汽油潑灑你頭部後，以何物點燃汽油？有無
    傷害到你？）以火柴點燃。我發現甲○○點燃汽油後，馬上
    與丙○○兩人聯手將甲○○推開，此時地面之汽油也因甲○○的點燃而燃燒起來，而我與丙○○因閃避得宜，故未受傷
    」（詳警卷第五頁背面），「（問：甲○○所使用之汽油為
    何處取得？點燃之火柴取之何處？）他從牆角取出，火柴則
    是隨身攜帶」等語（詳警卷第六頁），復於偵查中證稱：「
    我當時在二七四號門口，見到甲○○自屋外牆邊拿了一瓶保
    特瓶（按應係米酒瓶，詳後述）出來，先自丙○○頭上潑下
    去，再將剩餘汽油往地上倒光，隨後又走回牆邊拿一瓶米酒
    瓶向我走來，對我說：『財叔，你看看這是不是汽油？』，
    我當時還不知道潑灑在丙○○身上的是汽油，因此沒有發覺
    ，隨即就被甲○○拿米酒瓶將汽油自我頭上淋下，我發現是
    汽油，此時甲○○就拿出火柴，準備要點火燒丙○○，剛好
    甲○○拿出火柴磨擦二下，沒有點著，當時他靠近丙○○，
    應該是準備對丙○○點火，我見狀要將甲○○推開，沒推到
    ，丙○○接著將甲○○推開，我與丙○○就閃避到旁邊，甲○○就以火柴將地上汽油點燃，我質問甲○○為何要以汽油
    淋我，甲○○回答我說：『要讓大家一起死』」等語（詳偵
    卷第十二頁）；再於審理中證稱：「九十年五月二十四日下
    午四、五點到甲○○住處，要我拿香煙、檳榔去，我到現場
    時他在喝酒，至六、七點多時他喝醉酒，他父親丙○○叫他
    不要喝那麼多酒，他回頭問我說：『財叔，我父親這樣說我
    ，你認為對不對？』，我說：『你父親這樣說你沒有錯。』
    ，他就拿椅子摔我，這部分我不提出告訴」，「（問：被告
    如何拿汽油潑你？）他拿米酒瓶對我說：「財叔，這瓶是不
    是汽油，你聞看看」，隨即就將那瓶從我頭上淋下，我要將
    他推開，但沒有推到，丙○○在旁邊有推到他，被告則拿火
    柴點燃地上的汽油，因為地上汽油不多，燒一下就熄了」等
    語（詳原審卷二三頁），經核與告訴人丙○○指訴被告如何
    潑灑汽油及著手於犯火殺人等情節相符，此部分之事實亦堪
    認定。至被告所辯如係淋汽油，丙○○及陳登財應會躲開云
    云，惟當時事出突然，於彼二人發覺被淋後，即將被告推開
    ，已如上述，被告所辯，即無可採。
  (二)至於証人陳登財於原審雖証述【（問：被告有無說：『要讓
    大家一起死』？）有的，在他之前就有講了，不是淋汽油後
    才說的，是之前被告與乙○○爭執時就有說】等語（詳原審
    卷二四頁），核與証人陳登財於偵查中所証【我質問甲○○
    為何要以汽油淋我，甲○○回答我說：『要讓大家一起死』
    】等語似有不符（詳偵卷第十二頁背面）。但細觀証人陳登
    財原審所為之上開証詞，應係指被告在潑灑汽油前，即有揚
    言【要讓大家一起死】之情，並非於事後才為上開恐嚇言詞
    ，証人陳登財偵查及原審關於此部分之証詞，要難認有何不
    符之處，自難以証人陳登財於原審此部分証詞，即認証人陳
    登財之証詞全然無可採信，而據為被告有利之認定。
  (三)證人陳登財雖於偵查中證稱：被告持以淋丙○○汽油者為保
    特瓶云云。惟查告訴人丙○○已指稱被告係以裝有汽油之米
    酒瓶淋的等語明確，且證人即警員林良倉亦於審理中證稱：
    當日只扣到米酒瓶，沒有看到保特瓶，亦未搜到保特瓶等語
    （詳原審卷六八頁）。而被告亦供稱：未拿保特瓶灑汽油等
    語（詳原審卷六九頁）。另證人乙○○證稱：「（問：你有
    將汽油放入保特瓶或米酒瓶內放在你家屋外牆邊？）有，因
    我使用機車是我父親的，甲○○經常騎到沒油，我因為每天
    要上班，所以預先準備一些汽油，裝入米酒瓶供需要時使用
    」等語（詳偵卷第三十一頁背面），是證人陳登財於偵查中
    陳稱被告係用保特瓶淋丙○○云云，應屬誤認所致。
  (四)扣案之米酒空瓶一瓶、袖套一件、襯衫二件，經臺灣嘉義地
    方法院送法務部調查局鑑驗，認：「一送驗袖套一件、襯衫
    二件等經檢驗結果均發生含有與汽油成分相似之揮發性物質
    ，惟依本局現有之儀器數據尚無法明確辯別究係何種汽油。
    二送驗米酒瓶一件，其內並未發現有任何形態之液體內容物
    留存，另經溶洗檢測結果亦未發現有揮發性有機物殘留」，
    有該局九十年七月二十五日（九○）陸(一)字第九○○四六一
    九九號檢驗通知書在卷可按（原審卷四九頁），其中袖套一
    件及襯衫一件係丙○○所有；另一件襯衫係陳登財所有，而
    依上開鑑定結果均含有與汽油成分相似之揮發性物質；嗣經
    本院再函請該局查覆【該鑑定結果所稱與汽油成分相似之揮
    發性物質，究係何種化學成分，何以認定與汽油成分相似】
    ，經該局函覆稱【本案係以市售汽油為標準，利用頂空氣相
    層析儀對本案証物上所殘留之揮發性物質與汽油做層析特性
    圖譜比對，經比對結果與汽油中所含之數十種碳氫化合物於
    檢品揮發物質中均有發現，故可確定為汽油中之一種，但難
    以分辨該汽油究為92、95或98無鉛汽油】，此有該局九十四
    年四月二十八日調科壹字第09400198940號函附於本院卷足
    憑（見本院更一審卷第七十一頁），雖無法鑑定究係屬何種
    汽油，但該局亦認上開袖套、襯衫均留有汽油相似之揮發性
    物質，而為汽油之一種，益證被告確有以汽油潑灑丙○○及
    陳登財之事實。
  (五)另扣案之米酒瓶一瓶，經上開鑑驗結果，雖認為：送驗米酒
    瓶一瓶，其內並未發現有任何形態之液體內容物留存，另經
    溶洗檢測結果亦未發現有揮發性有機物殘留等語，而未能證
    明該米酒瓶係被告用以潑灑丙○○或陳登財所用。惟被告確
    有持裝有汽油之米酒瓶潑灑丙○○及陳登財之事實，已如前
    述。至於扣案之米酒瓶未含有揮發性有機物殘留，應係警員
    依據證人乙○○之指示，而誤取其他非裝有汽油之米酒瓶之
    故。此可由證人林良倉審理中證稱：「我們到現場，現場很
    亂，那個米酒是被告家屬說：是該瓶倒的」等語（詳原審卷
    六九頁），及證人乙○○證稱：「（問：本件扣案之米酒瓶
    未驗出有汽油反應，你所裝汽油之容器是否為該米酒瓶，還
    是你用保特瓶裝？）我是用米酒瓶裝的，至於未驗出有汽油
    反應，可能是拿錯瓶了，因為我們用完的瓶子都會放那裏」
    等語（詳原審卷六九頁）中得知。
  (六)又証人即告訴人丙○○於審理中改稱：「汽油則是被告與乙○○搶的時候淋到我的」云云（詳原審卷三九頁）；及證人
    乙○○於原審及本院更一審審理時改稱「之後他到外面，看
    到之前我預備用來加機車的油之米酒瓶裝的汽油，他要拿去
    加機車的油，我阻止他不讓他騎，他生氣，就將汽油的倒在
    地上，我父親身上的汽油，是不小心灑到的」等語（詳原審
    卷二五頁、本院更一審卷第八十六頁起至第八十七頁），不
    惟與証人即告訴人丙○○於警、偵訊中所述相左，且亦與證
    人陳登財證述不一致。況証人丙○○及證人陳登財被汽油潑
    到者，係著於上半身之襯衫及袖套，如係要加汽油或順手將
    汽油潑掉而不小心潑到，亦難潑到上半身。再被告對丙○○
    及陳登財淋汽油後，復持火柴點燃地上之汽油，並留有火燒
    過痕跡，有照片一幀附於警卷第十二頁可稽，則被告若係要
    加油，因為証人乙○○制止而生氣，衡情豈有持火柴點燃地
    上汽油之理；況被告係証人丙○○之子，關係至密，尤以彼
    等又居住於嘉義縣六腳鄉之鄉下地方，民風純僕，若非被告
    確有以汽油潑灑其身，並欲以點燃火柴之方式焚燒証人丙○○等人，而為悖於人倫之事，衡情証人丙○○豈有迭於警、
    偵訊指証被告之理，足認証人丙○○於警、偵訊之指証，要
    非無稽之事，証人丙○○及證人乙○○事後於原審或本院更
    一審審理時，所為上開証詞，顯係事後迴護之詞，亦難採信
    。
  (七)至於最高法院本次發回要旨之一，認【上開二瓶米酒各裝汽
    油若干，如淋在人之身體可否被火柴點燃，此等事項攸關被
    告有無戕害他人生命之故意，亦應詳加調查】等語。而証人
    乙○○於本院就該米酒瓶內究裝有多少汽油一節，固証述【
    僅約裝六分之一】云云（見本院更一審卷第八十八頁）。然
    証人乙○○於本院更一審就被告【有無將汽油潑灑在証人丙○○等人身上】一節，已為前開迴護被告之詞，業如前述(五)
    所示，實難期待証人就【案發實情】據實陳述，則証人乙○○此部分所証【該米酒瓶內僅裝六分之一】之汽油云云，其
    真實性已有可疑之處。再依証人乙○○所証，該米酒瓶內之
    汽油係供作備用之需，則為避免持該【酒瓶至加油站屢次加
    油】，衡情應會將該酒瓶之汽油加滿；再觀之被告係將汽油
    潑灑在証人丙○○、陳登財身上，及証人陳登財於偵查中証
    述【我當時在二七四號門口，見到甲○○自屋外牆邊拿了一
    瓶保特瓶（按應係米酒瓶，已如前述）出來，先自丙○○頭
    上潑下去，再將剩餘汽油往地上倒光，隨後又走回牆邊拿一
    瓶米酒瓶向我走來，對我說：『財叔，你看看這是不是汽油
    ？』，我當時還不知道潑灑在丙○○身上的是汽油，因此沒
    有發覺，隨即就被甲○○拿米酒瓶將汽油自我頭上淋下】等
    語（詳偵卷第十二頁），足見被告係先後各持一瓶米酒瓶潑
    証人丙○○、陳登財，而其中一瓶除潑灑在証人丙○○身上
    外，又將剩餘之汽油往地上倒光，被告再拿取另一瓶米酒瓶
    裝之汽油潑灑証人陳登財；而被告倒在地上之汽油經點火燃
    燒後，在地上亦留有殘漬（見警訊卷第十二頁），足認被告
    所持之各該米酒瓶內裝之汽油非少，顯超過六分之一，証人
    乙○○此部分之証詞，亦無足取。再汽油【為燃料】，具有
    【揮發易燃之特性，若以之潑灑在人之身上，用火引燃後，
    因身上另有衣服等易燃物，將有引燃身上衣服等易燃物致焚
    燒身體致死之可能】，被告係一年滿二十餘歲成年男子，並
    非毫無社會經驗之人，就此情節豈有毫無預見之可能，乃竟
    先後將汽油潑灑在証人丙○○、陳登財身上，並取出火柴盒
    一盒，拿火柴一枝點火，足認被告有殺人犯意，灼然甚明；
    再被告既拿一枝火柴點火，雖未點著，但亦已著手於放火殺
    人之行為，足可認定。
  (八)另查，被告既於潑灑汽油，繼而貼近証人丙○○，另取出火
    柴盒一盒，拿火柴一枝點火未著，為証人丙○○警覺後，以
    手推開，並與証人陳登財閃避於旁之後，又走回証人丙○○
    、陳登財原站立處，再以火柴一枝引燃落於地面之汽油，並
    對証人陳登財恐稱：「要讓大家一起死」等語，顯見被告事
    後恐嚇証人陳登財之行為，已在其放火殺人未遂後，始起意
    為之。再被告既將汽油自証人陳登財頭上淋下，並於証人陳
    登財走避後，再出言恐嚇，且又有點燃地下汽油燃燒之行為
    ，而証人陳登財身上已有汽油，稍一不慎即可引燃之可能，
    當會造成証人陳登財生命、身體之危害，且致証人陳登財心
    生畏懼，可堪認定。
  (九)此外，並扣有火柴盒一盒（內有十三枝火柴），及已燃燒過
    之火柴二枝、袖套一件、襯衫二件可佐。綜上，被告所辯均
    無足採，本件事證已明，被告殺人犯行堪以認定。
三、被告以裝有汽油之米酒瓶潑灑告訴人丙○○及陳登財，並著
    手燃點火柴，足證被告係以殺人之故意為之。嗣因丙○○、
    陳登財二人警覺而將被告推開，未使被告在彼二人身上繼續
    點燃火柴，此部分被告犯行，係犯刑法第二百七十一條第二
    項、第一項殺人未遂罪、第二百七十二條第二項、第一項之
    殺害直系血親尊親屬未遂罪，被告既著手於殺人之行為而未
    遂，爰分別依刑法第二十六條前段規定減輕其刑。再被告為
    証人丙○○警覺後，以手推開，並與証人陳登財閃避於旁之
    後，乃又走回証人丙○○、陳登財原站立處，再以火柴一枝
    引燃落於地面之汽油，並對証人陳登財恐稱：「要讓大家一
    起死」等語，致証人陳登財心生畏懼，而危害於安全，核其
    所為，另犯刑法第三百零五條之恐嚇罪。被告為告訴人丙○○之子，乙○○之弟，亦據被告、丙○○、乙○○陳述明確
    ，為家庭暴力防治法第三條第三、四款所規定之家庭成員，
    被告對丙○○故意實施家庭暴力行為，而成立上揭殺害直系
    血親尊親屬罪及恐嚇罪，係屬家庭暴力防治法第二條第二項
    之家庭暴力罪。又被告雖分別持二瓶米酒瓶，分別自証人丙○○、陳登財頭部淋下，繼而貼近丙○○，取出火柴盒一盒
    ，拿火柴一枝點火未著，但隨即為証人丙○○警覺後，以手
    推開，並與証人陳登財閃避於旁，足見被告分別向証人丙○○、陳登財潑灑汽油後，僅有一點火而著手殺人之行為，則
    被告所犯刑法第二百七十一條第二項、第二百七十二條第二
    項之罪，係以一行為觸犯二罪名，屬想像競合，應依同法第
    五十五條想像競合犯之規定，從一重罪之刑法第二百七十二
    條第二項殺害直系血親尊親屬未遂罪處斷（此部分為最高法
    院發回指摘要旨之一）。末查被告前因違反麻醉藥品管理條
    例案件，經臺灣嘉義地方法院先後於民國（下同）八十五年
    十二月三十一日及八十六年七月十七日，以八十五年度易字
    第二二三○號及八十六年度易字第五○○號判決，分別判處
    有期徒刑六月及五月確定，接續執行至八十七年四月二十三
    日，並於同年二月二十四日因縮短刑期假釋，於同年四月七
    日縮短刑期假釋期滿，以已執行論，有臺灣高等法院被告全
    國前案紀錄表附卷可稽，其受有期徒刑之執行完畢，五年以
    內再犯有期徒刑以上之罪，為累犯，就所犯恐嚇罪部分加重
    其刑，所犯殺害直系血親尊親屬未遂部分，被告此部分所犯
    法定刑為死刑、無期徒刑，依法不得加重其刑。再被告所犯
    殺害直系血親尊親屬未遂罪與恐嚇罪間，犯意各別，行為互
    異，應分論併罰。
四、原審以上訴人即被告所犯殺直系血親尊親屬未遂部分，罪証
    明確，因予論罪科刑，固非無見。但查被告分別持二瓶米酒
    瓶，分別自証人丙○○、陳登財頭部淋下，繼而貼近丙○○
    ，取出火柴盒一盒，拿火柴一枝點火未著，証人丙○○、陳
    登財走避後，被告乃再以火柴一枝引燃於地面之汽油，並對
    陳登財稱【要讓大家一起死】，足見被告係另起恐嚇之犯意
    而為之，原審未予另論恐嚇罪，顯有未當。被告此部分上訴
    否認犯罪，並以前開情詞指摘原判決不當，雖無理由，但原
    判決此部分既有可議之處，自屬無可維持，應由本院就此部
    分暨定應執行刑部分撤銷改判。爰審酌上訴人即被告僅因細
    故，即以汽油潑灑父親丙○○及長輩陳登財，悖於人倫，情
    節非輕，其犯罪之動機、手段，未致丙○○及陳登財死亡，
    其犯罪所生之危害，及犯後否認其事，毫無悔悟之心等一切
    情狀，分別量處如主文所示之刑，並定其應執行之刑，以資
    懲儆。
五、扣案之火柴盒一盒及燃燒過之火柴棒二枝，因被告否認有拿
    火柴點火之犯行，並否認為其所有（見原審卷一○二頁），
    無證據證明係被告所有；扣案之米酒瓶一瓶係乙○○所有，
    襯衫二件、袖套一件分別係丙○○、陳登財所有，均非被告
    所有之物，爰不為沒收之諭知。
（乙）無罪部分：
一、公訴意旨略以：被告甲○○於九十年五月二十四日十九時三
    十分許，在嘉義縣六腳鄉灣北村八鄰二七四號住處內，因飲
    酒遭丙○○責罵，並與乙○○發生爭執，竟於預見燃有火苗
    之點火器，如使火源接觸可燃之衣物，將有引生火災燒燬住
    宅之情事發生，猶以縱如發生，亦不違其本意之犯意，持已
    點燃火苗之點火器擲入乙○○房內之床上，為乙○○及時察
    覺後撲滅，幸未成災，僅致乙○○女友郭美子置於床上之胸
    罩遭火燒黑，因認被告甲○○另涉犯刑法第一百七十三條第
    三項之放火未遂罪嫌等語。
二、按犯罪事實應依證據認定之，無證據不得認定犯罪事實；又
    不能證明被告犯罪或其行為不罰者應諭知無罪之判決。刑事
    訴訟法第一百五十四條第二項、第三百零一條第一項分別定
    有明文。次按刑事訴訟法第一百六十一條已於九十一年二月
    八日修正公布，修正後同條第一項規定：檢察官就被告犯罪
    事實，應負舉證責任，並指出證明之方法。因此，檢察官對
    於起訴之犯罪事實，應負提出證據及說服之實質舉證責任。
    倘其所提出之證據，不足為被告有罪之積極證明，或其闡明
    之證明方法，無從說服法官以形成被告有罪之心證，基於無
    罪推定之原則，自應為被告無罪判決之諭知（最高法院九十
    二年度台上字第一二八號判決意旨可資參照）。另告訴人之
    告訴，本以使被告受刑事訴追為目的，故其陳述是否與事實
    相符，自應調查其他証據，以資審認，苟其所為攻擊之詞，
    尚有瑕疵，則在此瑕疵未予究明以前，即不能遽採為斷罪之
    基礎（最高法院五十二年度台上字第一三００號、六十一年
    度台上字第三０九九號判例要旨參照）。
三、公訴人認被告涉犯此部分犯行，無非係以：証人丙○○、乙○○之指証，並有照片一張附卷足憑等為論罪之主要依據。
    訊據被告堅詞否認有此部分之犯行，辯稱其僅順手丟擲該點
    火器，並未點燃該點火器，且該處係其住處，其不可能有放
    火之意思等語。
四、經查：
  (一)証人丙○○雖於偵查中証述：「（警訊筆錄）除了乙○○房
    內點火部分，應該是甲○○與乙○○在昨晚七時在我家，二
    人吵架，甲○○當時拿點火器點香，丟進乙○○房內床上，
    當時乙○○在房內，就馬上將火熄滅。只有將乙○○女友胸
    罩燻黑，其他在警訊中所述實在」，「（問：甲○○將點火
    器丟入乙○○房內，你有在場看到？）有在場，當時我正在
    勸阻他們二兄弟不要吵架」等語（詳偵卷第十頁背面、第十
    一頁）；另証人乙○○於偵查中證稱：「（問：九十年五月
    二十四日十九時三十分，在六腳鄉灣北村二七四號內，甲○○是否拿點有火苗的點火器丟入你房內床上，並將你女友的
    胸罩燻黑？）有，我女友叫郭美子」，「我去滅火，我父親
    丙○○、弟弟甲○○也有幫忙」等語（詳偵卷第三十一頁背
    面），似指被告曾將點火器丟至証人乙○○房內之床上。然
    証人丙○○於警訊時係指証【甲○○拿起一件衣物，以瓦斯
    爐點燃著火後，丟擲乙○○房間內床上】等語（見警訊卷第
    四頁正面），則被告究係持何物點火丟擲証人乙○○床上，
    已非無疑；嗣証人丙○○又於原審審理中改稱：「被告在乙○○房間拿點火器丟過去，可能是撞到開關才點燃」等語（
    詳原審卷三九頁），則証人丙○○前後之証詞，已有不符之
    處。再依証人乙○○於本院更一審証述【當時丙○○一直罵
    被告，其亦一同罵被告，被告就拿點火器丟我，但沒有丟到
    人，被告是丟到後面的牆壁，結果落到床上】等語（見本院
    更一審卷第八十六頁）；及證人郭美子於審理中證稱：「之
    前的情形我不知道，六點多的時候我回家，我看到甲○○與
    乙○○吵架，甲○○拿點火器丟乙○○」等語（詳原審卷四
    十頁），似又指因被告與証人乙○○發生爭執，憤而持點火
    器丟擲証人乙○○，因未丟中証人乙○○，而落到乙○○床
    上，則縱令因此燒燬証人郭美子之胸罩，被告是否有【放火
    燒燬該住宅】之犯意，亦非無疑，即被告雖有丟擲點火器之
    行為，或係因與乙○○發生爭執，本於傷害之犯意，而持點
    火器丟擲乙○○，惟因未丟中而落在床上，並因而不慎燒燬
    郭美子之胸罩，或係被告僅基於燒燬乙○○床舖之犯意而為
    之，或僅係基於燒燬床上之物品而為之，均難認被告於丟擲
    該點火器時，即本於【放火燒燬住宅】之犯意而為之。況被
    告係當著証人丙○○、乙○○、陳登財等人面前，丟擲點火
    器，當時既有多人在場，應能及時撲滅，則是否因此可引起
    火災，又非無疑；準此，尚難以被告因與証人乙○○發生爭
    執，而持點火器丟擲，因而燒燬床上郭美子之胸罩，即認被
    告確有【放火燒燬住宅】之犯意，公訴人此部分所舉之証人
    丙○○、乙○○証詞，尚難據為被告有罪之依據。
  (二)再遍查全卷之証據資料，均無其他証據足資佐証被告有公訴
    人此部分所指放火燒燬住宅之犯罪事實，而檢察官迄今又未
    能提出補強証據以資証明，揆之前開規定及最高法院裁判意
    旨，應認不能証明被告此部分犯行。
五、原審未予詳查，遽為被告此部分有罪之判決，顯有未當。被
    告上訴否認犯罪，並以前開情詞指摘原判決不當，為有理由
    ，應由本院將此部分撤銷，另為被告無罪判決之諭知。
據上論結，應依刑事訴訟法第369條第1項前段、第364條、第299
條第1項前段、第301條第1項、刑法第272條第2項、第1項、第30
5條、第55條前段、第26條前段、第47條、第51條第5款、罰金罰
鍰提高標準條例第1條前段，判決如主文。
本案經檢察官許仲瑩到庭執行職務。
中　　華　　民　　國　　94　　年　　7 　　月　　20　　日
                  刑事第四庭    審判長法　官  鄭文肅
                                      法　官  蔡美美
                                      法　官  陳珍如
以上正本證明與原本無異。
如不服本判決，應於收受本判決後十日內向本院提出上訴書狀。
其未敘述上訴理由者並得於提起上訴後十日內向本院補提理由書
狀（均須按他造當事人之人數附繕本）「切勿逕送上級法院」。
　　　　　　　　　　　　　　　　　　　書記官  岑  玢
中　　華　　民　　國　　94　　年　　7 　　月　　20　　日
附錄：本判決論罪科刑法條
中華民國刑法第271條
(普通殺人罪)
殺人者，處死刑、無期徒刑或 10 年以上有期徒刑。
前項之未遂犯罰之。
預備犯第 1 項之罪者，處 2 年以下有期徒刑。
中華民國刑法第272條
(殺直系血親尊親屬罪)
殺直系血親尊親屬者，處死刑或無期徒刑。
前項之未遂犯罰之。
預備犯第 1 項之罪者，處 3 年以下有期徒刑。
中華民國刑法第305條
(恐嚇危害安全罪)
以加害生命、身體、自由、名譽、財產之事，恐嚇他人致生危害
於安全者，處2年以下有期徒刑、拘役或300元以下罰金。
